【裁判字號】    99,重上,1
【裁判日期】    990728
【裁判案由】    塗銷所有權移轉登記
【裁判全文】
臺灣高等法院高雄分院民事判決           99年度重上字第1號
上  訴  人  乙○○
            丙○○○
上列2人共同
訴訟代理人  楊申田律師
            吳淑靜律師
被上訴人    高雄縣政府地方稅務局
                      設高雄縣鳳山市○○路○段136號
法定代理人  甲○○    住同上
訴訟代理人  曾劍虹律師
上列當事人間請求塗銷所有權移轉登記事件，上訴人對於民國98
年11月18日臺灣高雄地方法院98年度重訴字第74號第一審判決提
起上訴，本院於民國99年7月14日言詞辯論終結，判決如下：
    主  文
上訴駁回。
第二審訴訟費用由上訴人負擔。
    事 實 及 理 由
一、本件被上訴人起訴主張：上訴人乙○○於民國88年11月間將
    其所有坐落高雄縣鳥松鄉○○段第1232地號之農業用土地出
    售予訴外人洪順發，因洪順發不具自耕農身分，為免徵土地
    增值稅，乃與洪順發合意以具有自耕農身份之訴外人王劉怡
    伶為買受人，並於88年12月3 日向被上訴人申請免徵土地增
    值稅，經被上訴人核准免徵在案，嗣為被上訴人（原名稱「
    高雄縣政府稅捐稽徵處」，96年12月20日更名為「高雄縣政
    府地方稅務局」）發現，乃於95年5 月19日對上訴人乙○○
    核發稅單補徵原免繳之土地增值稅新臺幣（下同）6,455,22
    1 元（下稱系爭土地增值稅），上訴人乙○○不服該補徵稅
    款之行政處分，提起訴願，經高雄縣政府於96年4 月14日以
    府法訴字第85775 號決定駁回其訴願，上訴人乙○○不服，
    提起行政訴訟，經高雄高等行政法院以96年度訴字第490 號
    判決駁回其訴，上訴人乙○○不服，再提起上訴，經最高行
    政法院於98年9 月30日以98年度判字第1143號判決駁回其上
    訴而告確定。又上訴人乙○○提起行政救濟時，未繳納半數
    稅款，被上訴人遂於96年2 月20日將本件系爭土地增值稅、
    及其利息、滯納金，共計7,455,036 元（下稱系爭稅款）移
    送法務部行政執行署高雄行政執行處執行（下稱高雄行政執
    行處）以96年度土稅執特專字第00090689號一案執行，經高
    雄行政執行處於97年5 月19日通知被上訴人，上訴人乙○○
    已於95年1 月10日將其唯一所有坐落高雄縣鳥松鄉○○段第
    1222地號、面積3,373 平方公尺土地（下稱系爭土地），贈
    與上訴人丙○○○，並於95年1 月20日以贈與為原因，移轉
    登記為上訴人丙○○○所有，被上訴人始知上開贈與已害及
    被上訴人之系爭稅款債權。為此，爰依民法第244 條第1 、
    4 項之規定，提起本件訴訟等語。並聲明求為判決：(一)上訴
    人間就系爭土地於95年1 月10日所為之所有權贈與契約及其
    物權讓與契約均應予撤銷。(二)上訴人丙○○○就系爭土地於
    95年1 月20日以夫妻贈與為登記原因所為之所有權移轉登記
    ，應予塗銷。
二、上訴人則以：(一)上訴人乙○○出售高雄縣鳥松鄉○○段第12
    32地號之農業用土地時，係免課土地增值稅，被上訴人於95
    年5 月19日始對上訴人乙○○補課系爭土地增值稅，故被上
    訴人之系爭稅款債權應係在補課時即95年5 月19日才發生，
    而上訴人乙○○係在95年1 月10日將系爭土地贈與丙○○○
    ，於贈與時，被上訴人對乙○○之系爭土地增值稅債權尚未
    存在，被上訴人自不得依民法第244 條第1 、4 項之規定，
    提起本件訴訟。(二)上訴人間就系爭土地所為之贈與行為，業
    經被上訴人於95年1 月13日核發贈與稅土地增值稅不課徵證
    明書，而該承辦人員陳麗玉即為辦理補徵系爭土地增值稅之
    人，足見被上訴人於96年5 月21日將系爭稅款移送高雄行政
    執行處強制執行時，應已知悉上訴人間就系爭土地所為之贈
    與行為，被上訴人遲至97年9 月23日始提起本件訴訟，顯已
    逾1 年之除斥期間等語置辯。並答辯聲明求為判決: 駁回被
    上訴人之訴。
三、原審為上訴人敗訴之判決，上訴人不服，提起上訴，上訴聲
    明求為判決：(一)原判決廢棄。(二)被上訴人在第一審之訴駁回
    。被上訴人則答辯聲明求為判決:駁回上訴。
四、兩造不爭執事項如下:
  (一)上訴人乙○○於88年11月間出售其所有坐落高雄縣鳥松鄉○
    ○段第1232地號之農業用地予訴外人洪順發，因洪順發不具
    自耕農身分，為免徵土地增值稅，乃與洪順發合意以具有自
    耕農身份之訴外人王劉怡伶為買受人，於88年12月3 日向被
    上訴人申請免徵土地增值稅，並經被上訴人核准免徵在案，
    嗣為被上訴人發現，乃於95年5 月19日補徵原免繳之系爭土
    地增值稅，並於96年6 月20日移送高雄行政執行處執行系爭
    稅款，上訴人乙○○對被上訴人上開補徵稅款之行政處分不
    服，提起訴願，經高雄縣政府於96年4 月14日以府法訴字第
    85775 號決定駁回其訴願，上訴人乙○○不服，提起行政訴
    訟，經高雄高等行政法院以96年度訴字第490 號判決駁回其
    訴，上訴人乙○○不服，再提起上訴，經最高行政法院於98
    年9 月30日以98年度判字第1143號判決駁回其上訴而告確定
    。
  (二)系爭土地原為上訴人乙○○所有，其於95年l 月10日贈與其
    妻即上訴人丙○○○，並於95年l 月20日以夫妻贈與為原因
    辦理所有權移轉登記完畢，上訴人乙○○將系爭土地移轉登
    記予上訴人丙○○○所有後，已無任何財產可供清償系爭稅
    款債權。上訴人間就系爭土地所為之贈與行為及因贈與所為
    所有權移轉登記行為有害及被上訴人之系爭稅款債權。
  (三)被上訴人於95年5 月19日對上訴人乙○○為系爭土地增值稅
    之補稅處分，及於95年l 月13日對系爭土地核發土地增值稅
    不課稅燈明書之承辦人員均為陳麗玉。
  (四)上訴人於96年10月1 日至高雄行政執行處表示已無財產可供
    執行，並經該處於97年5 月19日發函通知被上訴人，經被上
    訴人於97年5 月27日收受。
  (五)依高雄行政執行處96年度土稅執特專字第00090689號卷宗所
    示，被上訴人於95年5 月21日將系爭稅款移送高雄行政執行
    處執行，附上戶政連線戶籍資料、乙○○之財產資料上記載
    「無財產資料」，及所得查詢上記載「所得件數合計：0 」
    、「給付所得額合計：0 」；高雄行政執行處於96年6 月7
    日命被上訴人查報乙○○之歸戶財產清冊及最近年度之所得
    資料暨93至95年度稅額申報表；被上訴人於96年6 月22日查
    報乙○○92年至94年度綜合所得稅核定通知書、95年度綜合
    所得稅結算申報書，及乙○○之財產資料，財產資料上記載
    「無財產資料」；乙○○於96年10月1 日至被上訴人處陳稱
    ：其無其他財產可供執行等語；高雄行政執行處於96年10月
    12日發文命被上訴人查報乙○○於88年11月至95年5 月25日
    期間之名下財產資料，及其財產有無流向其妻即上訴人丙○
    ○○及其子女楊森帆、楊淑婷等；被上訴人於96年10月29日
    檢送於96年10月19日列印之乙○○、丙○○○之財產資料，
    其中載明系爭土地於95年1 月20日移轉登記為丙○○○所有
    ，但未記載移轉登記之原因，暨於96年11月6 日查報乙○○
    於88年至94年間地價稅之課稅明細資料（96年11月2 日列印
    ) ，其中即有系爭土地之地價稅資料，另於96年11月26日查
    報丙○○○所有之土地及建物之登記謄本（96年11月16日列
    印），其中系爭土地登記謄本上記載登記原因：「夫妻贈與
    」等。
五、兩造爭執事項如下: (一)上訴人乙○○於95年1 月20日以贈與
    為由，將系爭土地所有權移轉登記與上訴人丙○○○所有時
    ，被上訴人之系爭土地增值稅債權是否已存在？(二)被上訴人
    行使撤銷權是否已逾除斥期間？茲就此爭執點分述如下:
（一）上訴人乙○○於95年1 月20日以贈與為由，將系爭土地所
      有權移轉登記與上訴人丙○○○所有時，被上訴人之系爭
      土地增值稅債權是否已存在？
  1.按債權人得依民法第244 條規定行使撤銷權，以其債權於債
    務人為詐害行為時，業已存在者為限，若債務人為詐害行為
    時，其債權尚未發生，自不許其時尚非債權人之人，於嗣後
    取得債權時，溯及的行使撤銷權。（最高法院62年台上字第
    2609號判例可資參照）。次按土地稅法第28條前段規定: 「
    已規定地價之土地，於土地所有權移轉時，應按其土地漲價
    總數額徵收土地增值稅。」，依此規定，土地增值稅於土地
    所有權移轉時，即應徵收，意即土地增值稅債權於土地所有
    權移轉時即已存在。
  2.查，上訴人乙○○於88年11月間出售其所有坐落高雄縣鳥松
    鄉○○段第1232地號之農業用地予訴外人洪順發，因洪順發
    不具自耕農身分，為免徵土地增值稅，乃與洪順發合意以具
    有自耕農身份之訴外人王劉怡伶為買受人，於88年12月3 日
    向被上訴人申請免徵土地增值稅，並經被上訴人核准免徵在
    案，嗣為被上訴人發現，乃於95年5 月19日補徵原免繳之系
    爭土地增值稅，並於96年6 月20日移送高雄行政執行處執行
    系爭稅款，上訴人乙○○對被上訴人上開補徵稅款之行政處
    分不服，提起訴願，經高雄縣政府於96年4 月14日以府法訴
    字第85775 號決定駁回其訴願，上訴人乙○○不服，提起行
    政訴訟，經高雄高等行政法院以96年度訴字第490 號判決駁
    回其訴，上訴人乙○○不服，再提起上訴，經最高行政法院
    於98年9 月30日以98年度判字第1143號判決駁回其上訴而告
    確定等情，為兩造所不爭執，足見上訴人乙○○於88年11月
    間出售其所有坐落高雄縣鳥松鄉○○段第1232地號土地予訴
    外人洪順發時，因洪順發不具自耕農身分，不符合土地稅法
    之免徵土地增值稅之要件，依前開土地稅法第28條前段之規
    定，原本應於上開土地之所有權移轉時即88年12月間徵收系
    爭土地增值稅，係因乙○○及洪順發利用具有自耕農身份之
    訴外人王劉怡伶作為買受人，致被上訴人未能察覺而核准免
    徵，嗣為被上訴人發現而於95年5 月19日補徵原依法應於88
    年12月間徵收之系爭土地增值稅，故被上訴人於95年5 月19
    日所補核課者為被上訴人原本應於「88」年12月間應徵收之
    系爭土地增值稅，是被上訴人之系爭土地增值稅債權於「88
    」年12月間即已存在，非謂被上訴人於95年5 月19日因發現
    上訴人乙○○有上開不實免徵系爭土地增值稅之情形，始補
    課系爭土地增值，即謂被上訴人之系爭土地增值稅債權係於
    95年5 月19日始存在，是乙○○於95年1 月20日將系爭土地
    贈與及移轉所有權與丙○○○時，被上訴人之系爭土地增值
    稅債權即已存在，上訴人辯稱: 乙○○出售高雄縣鳥松鄉○
    ○段第1232地號之農業用土地時，係免課土地增值稅，被上
    訴人於95年5 月19日始對上訴人乙○○補課系爭土地增值稅
    ，故被上訴人之系爭土地增值稅債權係在補課時即95年5 月
    19日才發生，而上訴人乙○○係在95年1 月間將系爭土地贈
    與丙○○○，於贈與時，被上訴人對上訴人乙○○之系爭土
    地增值稅債權尚未存在，被上訴人尚不得依民法第244 條第
    1 、4 項之規定，提起本件訴訟云云，不足採信。
（二）被上訴人行使撤銷權是否已逾除斥期間？
  1.按「民法第244 條第1 項規定之撤銷權，依同法第245 條規
    定，固自債權人知有撤銷原因時起，一年間不行使而消滅，
    但查所謂知有撤銷原因，係指知債務人所為者為無償行為，
    且有害及債權而言，倘僅知其一，則無從本於詐害行為行使
    撤銷權，除斥期間即無從進行。」（最高法院75年度台上字
    第1371號判決可資參照），準此，1 年之除斥期間應自債權
    人知有撤銷原因時起算，而所謂「知有撤銷原因」係指債權
    人知悉債務人所為者為「無償行為」，且知悉債務人之無償
    行為「有害及債權」，缺一不可，是本件1 年之除斥期間應
    自被上訴人知悉上訴人乙○○將系爭土地無償贈與上訴人丙
    ○○○，且知悉該無償贈與行為已害及其系爭土地增值稅債
    權時起算，如被上訴人僅知悉上開上訴人所為之無償贈與行
    為，而不知悉該無償贈與行為已害及其系爭土地增值稅債權
    時，被上訴人之撤銷權1年除斥期間尚不能開始進行。
  2.查，依高雄行政執行處96年度土稅執特專字第00090689號卷
    宗所示，被上訴人於95年5 月21日將系爭稅款移送高雄行政
    執行處執行，附上戶政連線戶籍資料、乙○○之財產資料上
    記載「無財產資料」，及所得查詢上記載「所得件數合計：
    0 」、「給付所得額合計：0 」；高雄行政執行處於96年6
    月7 日命被上訴人查報乙○○之歸戶財產清冊及最近年度之
    所得資料暨93至95年度稅額申報表；被上訴人於96年6 月22
    日查報乙○○92年至94年度綜合所得稅核定通知書、95年度
    綜合所得稅結算申報書，及乙○○之財產資料，財產資料上
    記載「無財產資料」；乙○○於96年10月1 日至被上訴人處
    陳稱：其無其他財產可供執行等語；高雄行政執行處於96年
    10月12日發文命被上訴人查報乙○○於88年11月至95年5 月
    25日期間之名下財產資料，及其財產有無流向其妻即上訴人
    丙○○○及其子女楊森帆、楊淑婷等；被上訴人於96年10月
    29日檢送於96年10月19日列印之乙○○、丙○○○之財產資
    料，其中載明系爭土地於95年1 月20日移轉登記為丙○○○
    所有，但未記載移轉登記之原因，暨於96年11月6 日查報乙
    ○○於88年至94年間地價稅之課稅明細資料（96年11月2 日
    列印) ，其中即有系爭土地之地價稅資料，另於96年11月26
    日查報丙○○○所有之土地及建物之登記謄本（96年11月16
    日列印），其中系爭土地登記謄本上記載登記原因：「夫妻
    贈與」等情，業據本院依職權調閱該卷宗查明屬實，且為兩
    造所不爭執，自堪認屬。準此，被上訴人應於96年11月2 日
    知悉乙○○已無其他財產可供清償系爭稅款債權（包括系爭
    土地增值稅債權在內），及於96年11月16日知悉乙○○將系
    爭土地贈與其妻丙○○○，是斯時（即96年11月16日）被上
    訴人始知悉乙○○之上開贈與行為有害及系爭土地增值稅債
    權，依首揭說明，本件被上訴人之撤銷權除斥期間應自96年
    11月16日起算1 年，算至其於97年9 月23日提起本件訴訟時
    ，尚未逾1 年除斥期間。
  3.次查，被上訴人於95年5 月21日將系爭稅款移送高雄行政執
    行處執行時，所附上訴人乙○○之財產資料上記載「無財產
    資料」，及所得查詢上記載「所得件數合計：0 」、「給付
    所得額合計：0 」，已如前述，依上開被上訴人所附之上訴
    人乙○○之財產及所得資料，尚無法證明被上訴人已知悉上
    訴人乙○○已將系爭土地贈與及移轉所有權與上訴人丙○○
    ○，暨上開贈與及移轉所有權之行為有害及系爭土地增值稅
    債權，則依首揭說明，被上訴人撤銷權之除斥期間尚不能自
    95年5 月21日起算，從而上訴人主張被上訴人於95年5 月21
    日將系爭稅款移送高雄行政執行處執行時，有附乙○○之所
    得及財產清單，足見被上訴人於95年5 月21日即已知悉上開
    無償贈與及移轉所有權之行為有害及系爭土地增值稅債權，
    其遲至97年9 月23日始提起本件訴訟，已逾1 年除斥期間云
    云，尚難採信。
  4.又查，高雄行政執行處雖於96年6 月7 日命被上訴人查報乙
    ○○之歸戶財產清冊及最近年度之所得資料暨93至95年度稅
    額申報表，惟被上訴人於96年6 月22日查報乙○○92年至94
    年度綜合所得稅核定通知書、95年度綜合所得稅結算申報書
    ，及乙○○之財產資料，財產資料上記載「無財產資料」，
    依上開資料尚無法證明被上訴人已知悉上訴人乙○○將系爭
    土地贈與及移轉所有權與上訴人丙○○○，暨上開贈與及移
    轉所有權之行為有害及系爭土地增值稅債權，則依首揭說明
    ，被上訴人撤銷權之除斥期間尚不能自96年6 月間起算，從
    而上訴人主張高雄行政執行處於96年6 月7 日發函要求被上
    訴人於10日內查報乙○○之歸戶財產清冊及最近年度所得資
    料、93年度至95年度稅額申報書，則被上訴人於96年6 月間
    即已知悉上訴人間就系爭土地所為之贈與行為，卻遲至97年
    9 月23日始提起本件訴訟，已逾1 年除斥期間云云，應屬無
    據。
  5.另查，被上訴人於95年5 月19日對上訴人乙○○為系爭土地
    增值稅之補稅處分，及於95年l 月13日對乙○○就系爭土地
    核發土地增值稅不課稅燈明書之承辦人員均為陳麗玉等情，
    固為兩造所不爭執，惟此僅能證明被上訴人知悉就高雄縣鳥
    松鄉○○段第1232地號土地原所核發土地增值稅不課稅燈明
    書有誤，仍應依法對上訴人乙○○核課系爭土地增值稅，及
    上訴人乙○○將系爭土地無償贈與上訴人丙○○○，尚無法
    證明當時被上訴人已知悉上訴人乙○○除了系爭土地外，已
    無其他財產可供本件系爭土地增值稅之清償，意即無法證明
    當時被上訴人已悉上訴人間就系爭土地所為贈與及移轉所有
    權之行為有害及系爭土地增值稅債權，此外，上訴人亦未能
    舉證證明被上訴人於95年1 月13日已知悉乙○○除了系爭土
    地外，已無其他財產可供本件系爭土地增值稅債權之清償，
    是被上訴人於95年1 月13日尚未知悉上訴人間就系爭土地所
    為贈與及移轉所有權之行為有害及系爭土地增值稅債權，則
    依首揭說明，被上訴人撤銷權之除斥期間尚不能自95年1 月
    23日起算，從而上訴人主張被上訴人之受僱人陳麗玉既已於
    95年1 月13日就系爭土地核發土地增值稅不課稅證明書與上
    訴人乙○○，則被上訴人於當時即已知悉上訴人間就系爭土
    地所為之無償贈與行為，其遲至97年9 月23日始提起本件訴
    訟，已逾1 年除斥期間云云，不足採信。
  6.再查，系爭土地原為上訴人乙○○所有，其於95年l 月10日
    贈與其妻即上訴人丙○○○，並於95年l 月20日以夫妻贈與
    為原因辦理所有權移轉登記完畢，上訴人乙○○將系爭土地
    移轉登記予上訴人丙○○○後，已無任何財產可供清償系爭
    稅款（包括系爭土地增值稅）。上訴人間就系爭土地之贈與
    行為及因贈與所為所有權移轉登記行為有害及被上訴人之系
    爭稅款債權（包括系爭土地增值稅債權在內）等情，為兩造
    所不爭執。又上訴人乙○○於95年1 月20日以贈與為由，將
    系爭土地所有權移轉登記與上訴人丙○○○時，被上訴人之
    系爭土地增值稅債權已存在，且被上訴人行使撤銷權尚未逾
    1 年除斥期間，已如前述，從而被上訴人本於民法第244 條
    第1 、4 項之規定，請求將上訴人間就系爭土地於95年1 月
    10日所為之所有權贈與契約及其物權讓與契約均應予撤銷；
    暨上訴人丙○○○就系爭土地於95年1 月20日以夫妻贈與為
    登記原因所為之所有權移轉登記，應予塗銷，均為有理由，
    應予准許。
六、綜上所述，被上訴人本於民法第244 條第1 、4 項之規定，
    請求將上訴人間就系爭土地於95年1 月10日所為之所有權贈
    與契約及其物權讓與契約均應予撤銷；暨上訴人丙○○○就
    系爭土地於95年1 月20日以夫妻贈與為登記原因所為之所有
    權移轉登記，應予塗銷，均為有理由，應予准許，是原審判
    決被上訴人勝訴，於法尚無不合。上訴意旨指摘原判決不當
    ，求予廢棄改判，為無理由，應駁回其上訴。
七、據上論結，本件上訴為無理由，依民事訴訟法第449 條第1
    項、第78條、第85條第1 項前段，判決如主文。
中    華    民    國    99    年    7     月    28    日
                            民事第三庭
                                審判長法官  張國彬
                                法      官  甯  馨
                                法      官  鄭月霞
以上正本證明與原本無異。
如對本判決上訴，須於判決送達後20日內向本院提出上訴狀，其
未表明上訴理由者，應於上訴後20日內向本院提出上訴理由書（
均須按他造當事人之人數附繕本）。上訴時應提出委任律師或具
有律師資格之人之委任狀，並依附註條文規定辦理。如委任律師
提起上訴者，應一併繳納上訴審裁判費。
中    華    民    國    99    年    7     月    28    日
                                書  記  官  白  蘭
附註：
民事訴訟法第466 條之1 ：
對於第二審判決上訴，上訴人應委任律師為訴訟代理人，但上訴
人或其法定代理人具有律師資格者，不在此限。
上訴人之配偶、三親等內之血親、二親等內之姻親，或上訴人為
法人、中央或地方機關時，其所屬專任人員具有律師資格並經法
院認適當者，亦得為第三審訴訟代理人。
第1 項但書及第2 項情形，應於提起上訴或委任時釋明之。

司法院資訊處製作；財團法人民間司法改革基金會備份。
